【裁判字號】    95,台上,2435
【裁判日期】    951103
【裁判案由】    國家賠償
【裁判全文】
最高法院民事判決            九十五年度台上字第二四三五號
上  訴  人  甲 ○ ○
訴訟代理人  王 淑 琍律師
被 上訴 人  台北縣政府
法定代理人  乙 ○ ○
被 上訴 人  台北縣深坑鄉公所
法定代理人  丙○○○
上列當事人間請求國家賠償事件，上訴人對於中華民國九十四年
五月二十四日台灣高等法院第二審判決（九十三年度上國字第六
號），提起上訴，本院判決如下：
    主  文
原判決關於駁回上訴人對於被上訴人之上訴暨該訴訟費用部分廢
棄，發回台灣高等法院。
    理  由
本件被上訴人台北縣政府、台北縣深坑鄉公所（下稱深坑鄉公所
）法定代理人依序變更為乙○○、丙○○○，經其分別聲明承受
訴訟，並無不合，先予敘明。
其次，上訴人主張：民國九十年九月十六日下午納莉颱風來襲時
，伊由台北縣深坑鄉雲鄉山莊騎乘機車前往上班，途經屬於「鄉
道」之雲鄉路萬世橋前，該路段（下稱系爭路段）突然塌陷，致
伊摔落十多公尺深之溪床上而受重傷。被上訴人台北縣政府、深
坑鄉○○○○○路段之養護機關，竟於該路段自八十六年起即已
出現損壞斷裂情形時起，迄未盡養護責任，於颱風來襲時，又未
敦促承包商即同案被上訴人元順營造股份有限公司（下稱元順公
司）及定作人即同案被上訴人交通部公路總局第一區養護工程處
（下稱第一養護工程處）採取防護措施，導致路面塌陷，使伊跌
落溪床受傷，經治療仍無法自理生活，自應對伊負連帶賠償責任
。惟經伊請求國家賠償，被上訴人均予拒絕，爰依國家賠償法第
三條第一項規定，求為命被上訴人連帶賠償機車毀損新台幣（下
同）八千元、喪失三年勞動能力之損害一百萬零八千元、醫療費
用十五萬一千六百三十二元及非財產上損害一百萬元，合計二百
十六萬七千六百三十二元本息之判決（上訴人對於元順公司、第
一養護工程處所提起之第三審上訴，因不合法，由本院另以裁定
駁回）。
被上訴人則以：系爭路段係建商開發提供雲鄉山莊住戶使用之私
設道路，產權為私人所有，並非「鄉道」，伊既非設置或管理之
機關，上訴人以伊未盡養護責任，請求伊負國家賠償責任，已屬
無理。況上訴人自認系爭路段之坍方，係因第一養護工程處之養
護不當及元順公司之施工不當所造成，訴請伊賠償，亦有未合等
語置辯。
原審維持第一審所為上訴人敗訴之判決，駁回其上訴，係以：按
國家賠償法第三條規定之國家賠償責任性質，係屬危險責任，具
有社會保險之效果與機能。為保護人民權益，國家所設置、管理
之公共設施，如為供公共目的使用，固不以國家所有者限，惟若
非國家所有，則以事實上由國家或地方自治團體為管理為必要。
系爭路段並非台北縣政府設置或自養之鄉道○路，亦非台北縣政
府或深坑鄉公所列管之鄉道○路，有深坑鄉公所函、台北縣公路
系統網路圖及自養鄉道○路基本資料表可稽。而且依八十九年十
一月間中華電信股份有限公司台灣北區分公司文山營建處於承攬
雲鄉山莊內外寬頻網路工程與雲鄉山莊委員辦事處召開施工協調
會議紀錄所載：「雲鄉山莊社區屬私有土地且又封閉式出入單一
路線，惟請施工後舖設十公分臨時ＡＣ外，另全面完工時再度全
線銑鉋加舖厚度五公分瀝青路面，以為行車安全」，以及該山莊
九十一年七月間臨時會會議紀錄載稱：「主任委員：當初搭建萬
世橋是為了建設山莊，山莊完成移交給住戶後，該橋就屬於我們
的」等語，暨該山莊承購戶與建商之委託購置土地代建房屋合約
書均載明：山莊之公共設施包含柏油幹道、巷道、便橋齊備，再
參諸系爭路段為一封閉式道路，雲鄉山莊設有警衛及柵欄管制外
人進出，又為上訴人所不爭等情，益見系爭路段為建商所興建設
置之私人道路，專供雲鄉山莊住戶出入使用，而非供不特定人通
行之用，尚與公用地役權之成立要件有間，上訴人主張系爭路段
有公用地役權關係存在，台北縣政府、深坑鄉公所因公用地役權
關係取得該路段之管理權，即非可採。況上訴人已自陳系爭路段
之管理機關為國有財產局，養護單位為第一養護工程處，則其再
主張台北縣政府、深坑鄉公所始為管理機關，即有矛盾。此外，
上訴人既不能舉證證明台北縣政府、深坑鄉○○○○○路段之管
理或維護機關，其依國家賠償法第三條規定，訴請其等負國家賠
償責任，自屬無理云云，為其論斷之基礎。
查系爭事故發生路段之產權誰屬，或謂國有財產局、地號為深坑
鄉○○○段升高坑小段九之一號（一審卷第一宗，一三三、一三
九頁），或謂為私人土地、地號為同上小段三九五號（同上卷，
二四九、二五八、二五九頁），或謂為未登錄之土地（一審卷第
二宗，一二一頁）；上訴人跌落地點則或謂為出雲鄉社區已過萬
世橋（一審卷第一宗，二三三頁），或謂仍在雲鄉社區之內未過
萬世橋之前（一審卷第二宗，一二二頁），凡此均攸關系爭路段
維護責任之歸屬，及被上訴人應否負國家賠償責任之判斷，原審
未遑詳查究明，遽為被上訴人非系爭路段設置、維護機關之認定
，進而為上訴人敗訴之判決，自嫌速斷。上訴意旨，指摘原判決
駁回其對被上訴人之上訴部分為不當，求予廢棄，非無理由。
據上論結，本件上訴為有理由。依民事訴訟法第四百七十七條第
一項、第四百七十八條第二項，判決如主文。
中    華    民    國  九十五  年   十一   月    三    日
                      最高法院民事第四庭
                          審判長法官  陳  碧  玉
                                法官  王  仁  貴
                                法官  劉  靜  嫻
                                法官  高  孟  焄
                                法官  吳  謀  焰
      本件正本證明與原本無異
                                      書  記  官
中    華    民    國  九十五  年   十一   月   十四   日
                                                  m


司法院資訊處製作；財團法人民間司法改革基金會備份。
